臺灣高等法院刑事判決
109年度上易字第946號
上  訴  人  
即  被  告  黃○○（原名黃○○）







上列上訴人因家暴傷害案件，不服臺灣桃園地方法院108年度易
字第813號，中華民國109年3月31日第一審判決（起訴案號：臺
灣桃園地方檢察署107年度調偵字第2531號），提起上訴，本院
判決如下：
    主  文
上訴駁回。
    犯罪事實
一、黃○○與賴○○曾有同居關係，2人間具有家庭暴力防治法第3條
    第2款所定之家庭成員關係，黃○○○則為黃○○母親。緣黃○○與
    賴○○間感情不睦，黃○○（所涉侵入住宅罪嫌，經檢察官不起
    訴處分確定）於民國107年7月1日晚間11時許，在賴○○承租
    之桃園市○○區○○路000號00樓之00房屋內（下稱租屋處）與
    賴○○發生爭執，賴○○因情緒失控而自租屋處窗邊作勢往樓下
    跳，黃○○為阻止其跳樓而將其自窗戶邊拉回後，竟基於傷害
    人身體之犯意，趁其趴倒在地時，以腳踹其身體，致其左側
    胸壁挫傷；復於同年月2日晚間8時許，與黃○○○（於108年4
    月21日死亡，所犯傷害罪部分業經原審判決公訴不受理確定
    ）至賴○○上址租屋處內收拾個人物品，與隨後返家之賴○○發
    生爭執，竟與黃○○○共同基於傷害人身體之犯意聯絡，將賴○
    ○壓制在地，毆打其頭、背部及手臂，復黃○○於賴○○掙脫後
    手持安全帽毆打其頭部，致賴○○受有頭皮鈍傷、左後背（起
    訴書誤載為左後臂，應予更正）挫傷及左前臂挫傷等傷害。
二、案經賴○○訴由桃園市政府警察局桃園分局報告臺灣桃園地方
    檢察署檢察官偵查起訴。
    理  由
一、證據能力部分：
　　證人即告訴人賴○○於警詢時之陳述，屬傳聞證據，被告及檢
    察官於準備程序及審判期日中均未爭執其證據能力（被告僅
    爭執證明力，見本院卷第77、94頁），且迄言詞辯論終結亦
    未聲明異議，本院審酌上開證據資料製作時之情況，尚無違
    法不當及證明力明顯過低之瑕疵，認為以之作為證據應屬適
    當，爰依刑事訴訟法第159條之5規定，認定前揭供述均有證
    據能力。
二、認定犯罪事實所憑之證據及理由：
    訊據上訴人即被告黃○○固坦承於上揭時、地為阻止告訴人賴
    ○○自窗戶邊跳下樓而將其拉離窗戶等事實，惟矢口否認有何
    傷害之犯行，辯稱：因為賴○○有精神疾病史及自殘傾向，於
    107年7月1日在上址租屋處鬧自殺，要從窗戶往下跳，我把
    她從窗邊拉下來，阻止她自殺，過程中有拉扯而使她受傷，
    但我並未用腳踹她；我於同年月2日與我母親黃○○○至賴○○上
    址租屋處收拾東西，賴○○竟以言語侮辱我母親，且以酒瓶丟
    及以口咬我母親，我為避免我母親被傷害就去拉開賴○○，後
    來賴○○要拿手機報警，我為了阻止她，有拉扯到她，但沒有
    拿安全帽攻擊她等語（見107年度偵字第23171號卷〔下稱偵
    字卷〕第3頁反面至4、62頁反面至63頁、原審卷第219頁），
    其原審之辯護人辯稱：被告黃○○當時是出自緊急避難拉住告
    訴人賴○○，並無傷害行為等語。經查：
  ㈠被告被訴107年7月1日之傷害罪部分：
  ⒈證人即告訴人賴○○於警詢、偵訊及原審審理時證稱：我於107
    年7月1日在我上址租屋處與黃○○發生爭址，她丟東西把整間
    房子弄得很亂，且一直辱罵我，我氣不過用啤酒罐自殘，她
    還是不停謾罵，我情緒失控作勢要從窗戶往下跳，她就從我
    背後拉住我，使我跌在地上，她養的狗因此受到驚嚇而尿在
    地上，我當時跌趴在地上，因為喝酒沒有力氣，且地上濕滑
    而爬不起來，她還不停用腳踹我身體，甚至踩住我手不讓我
    起來，我只好癱倒在地上那泡尿上無法動彈，她才停止攻擊
    我，這次所受的傷我跟同年月2日的傷勢一起至敏盛綜合醫
    院驗傷，診斷結果為左側胸壁挫傷等語（見偵字卷第20、59
    頁反面至60頁、原審卷第71至75、219至221頁），其歷次就
    於上開時、地，因與被告發生爭執而情緒失控，於自租屋處
    窗邊作勢往樓下跳時，遭被告自背後拉扯跌至地面後，被告
    趁其趴倒在地無法動彈之際，以腳踹其身體造成左側胸壁挫
    傷之過程證述明確，其所證應非子虛；又證人賴○○經醫師診
    斷受有左側胸壁挫傷之傷害，並於同年月3日至桃園分局同
    安派出所製作筆錄，且攜該診斷證明書提出本案告訴等情，
    有敏盛綜合醫院107年7月3日診斷證明書及警詢筆錄各1份附
    卷足憑（見偵字卷第19至20、32頁），觀證人賴○○之傷勢情
    形，核與其所述被告趁其趴在地上，而以腳踹其身體之傷害
    手段相當，是其上開所證，應堪信實；且被告亦不否認其於
    上開時地與證人賴○○發生爭執，從窗邊自證人賴○○背後將其
    拉下跌至地面，雙方發生拉扯等情（見偵字卷第4、62頁反
    面、原審卷第219頁），則被告確有於上開時、地對證人賴○
    ○為上開傷害行為，使證人賴○○受有前揭傷勢，洵堪認定。
    被告空言辯稱其於上開時、地並無踹證人賴○○之行為，尚難
    憑採。
  ⒉至原審辯護人為被告辯稱：案發當天證人賴○○喝酒後與被告
    發生爭執，證人賴○○自窗戶邊作勢躍下而被告將其拉回後，
    其先於警詢中稱被告踹其腹部、打其2巴掌，嗣於偵訊及原
    審審理時改稱被告將其自窗邊拉回後以不停踹其右手臂、右
    前臂，則其所述被告對其施以傷害之部位前後不一；且被告
    係出自緊急避難阻止證人賴○○自殘甚至報警求助，應阻卻違
    法云云。然按審理事實之法院於證人之陳述有部分前後不符
    或相互間有所歧異時，究竟何者為可採，仍應本其自由心證
    予以斟酌，非謂一有不符或矛盾，即應認其全部不可信；再
    證人對於犯罪之細節，所述固有渲染、誇大之處，然其基本
    事實之陳述，仍與犯行之真實性無礙時，尚非不得予以採信
    ；又證人供述之證據前後不符時，究竟何者為可採，事實審
    法院仍得依證據法則，本於自由心證予以斟酌，作合理之比
    較，定其取捨，若其取捨判斷無從認為確實有違日常客觀之
    經驗法則，自不得指為違背法令（最高法院81年度台上字第
    5303號、82年度台非字第141號判決可參）。關於被告對證
    人賴○○實施傷害行為之細節，證人賴○○前後所述固未盡相符
    ，然本院審酌證人賴○○歷次於警詢、偵訊及原審審理時，就
    被告於上開時、地因與其發生爭執，其自租屋處窗邊作勢躍
    下，被告將其自背後拉住使其跌至地面後，持續踹其身體致
    其受傷等主要事實之陳述始終一致，而關於被告於案發時究
    竟是以手或腳打踹其胸、腹、手臂或肩膀一情，衡諸警詢時
    採取問答方式未盡完全，其就此細節未交待清楚，或省略片
    段情節，甚至有部分誇大，均不違常情，揆諸前揭說明，本
    院仍得將證人賴○○上開證詞作一合理之比較，並定取捨（衡
    以常情，有傷害之動作未必能成傷或驗出傷勢【可能在驗傷
    時已痊癒或無傷痕】，應視下手之力道、身體之復原情形而
    定，沒有成傷或驗出傷勢不代表沒有該傷害之動作，惟在證
    據取捨上，本院採其驗出成傷部分之證詞），不得僅以其陳
    述有前後不一之處，即將全部證言捨棄不採，且本院既參全
    卷事證而決定何者可採，並已認定事實如前，辯護人此部分
    所指，容有誤會。
　⒊次按緊急避難行為，則以自己或他人之生命、身體、自由、
    財產猝遇危難之際，非侵害他人法益別無救護之途，為必要
    之條件（最高法院103年度台上字第4172號判決意旨可資參
    照）。查如被告所言於上開時、地因與證人賴○○發生爭執，
    證人賴○○因情緒不穩而作勢自窗邊躍下，則被告將證人賴○○
    自窗邊拉回而證人賴○○跌至地面後，應已無何生命、身體遭
    受危難之情境，然證人賴○○遭其拉扯跌至地面，因無力爬起
    而趴在地上無法動彈時，其非但未停手，復猶持續不斷以腳
    踹證人賴○○之身體，致證人賴○○受有上揭傷勢，自無從主張
    緊急避難，可認辯護人所稱被告上開傷害犯行係屬緊急避難
    云云，尚無足採。
  ㈡被告被訴107年7月2日之傷害罪部分： 
  ⒈證人賴○○於警詢、偵訊及原審審理時證稱：我於107年7月2日
    晚間8時許，回到我上址租屋處，看到黃○○與黃○○○在我租屋
    處搬東西要離開，因為她們把我租屋處弄得很凌亂，我請她
    們打掃收拾好才能離開，但她們無動於衷，我表示要報警後
    ，她們就跟我起爭執，因為我低頭使用手機要報警，她們一
    起來搶我的手機，並把我壓制在地上，當時我彎著腰用手護
    著頭，她們同時徒手打我的頭、背部及手臂，才導致我受有
    左後背及左前臂挫傷，且過程中黃○○趁機搶走我的手機丟向
    牆壁，我要去撿手機時，黃○○拿安全帽攻擊我的頭，造成我
    頭皮鈍傷，我再把安全帽搶來攻擊黃○○，才有辦法趁機報警
    等語（見偵字卷第19至20、59至60頁、原審卷第71至75、21
    9至221頁），其歷次就於上開時間、地點遭被告、同案被告
    黃○○○共同毆打其頭、背部及手臂之過程證述明確一致，應
    非虛妄；且證人即同案被告黃○○○於警詢及偵訊時證稱：我
    與我女兒黃○○於107年7月2日晚間8時許去賴○○上址租屋處，
    目的是要幫忙我女兒把放在賴○○家的東西搬走，後來賴○○回
    她住處看到我們在搬家，先出言侮辱我，再用酒瓶丟我，並
    用嘴巴咬我右前臂，我為避免繼續受傷，過程中有拉扯打到
    她，她所受的傷可能是爭執過程中因為拉扯造成等語（見偵
    字卷第21頁反面至22、65至66頁），被告於警詢時亦坦承於
    上揭時、地與證人賴○○發生爭執，有拉扯或動手打到證人賴
    ○○等節（見偵字卷第3頁反面至4、62頁反面），益徵證人賴
    ○○所述事發經過，並非憑空虛捏；復觀證人賴○○於案發翌（
    3）日就醫，經醫師診斷受有頭皮鈍傷、左後背挫傷及左前
    臂挫傷等傷害，並旋於同（3）日至桃園分局同安派出所製
    作筆錄，並攜該診斷證明書提出本案告訴等情，有上開診斷
    證明書、警詢筆錄及敏盛綜合醫院108年11月25日敏總（醫
    ）字第1080005516號函附之病歷影本各1份存卷足按（見偵
    字卷第19至21、32頁、原審卷第107至112頁），則證人賴○○
    所證與被告及證人黃○○○發生爭執之時間，至其就醫及提出
    告訴之期間，均未見不合理之延遲，難認證人賴○○在短時間
    內已生誣陷他人犯罪之計畫。況證人賴○○所受上開傷勢為頭
    皮鈍傷、左後背挫傷、左前臂挫傷等傷勢，應無自傷以誣陷
    被告之可能，足認證人賴○○所證屬實。故核證人賴○○所證被
    告及證人黃○○○將其壓制在地，毆打其頭、手及背部，復持
    安全帽毆打其頭部等傷害手段，而造成頭皮鈍傷、左後背及
    左前臂挫傷等傷勢相當，稽上各情，是證人賴○○所為指訴實
    屬有據，被告確有於上揭時、地，因與證人賴○○發生爭執，
    而與同案被告黃○○○共同毆打證人賴○○，致證人賴○○受有頭
    皮鈍傷、左後背挫傷及左前臂挫傷等傷害之事實，應堪認定
    。
  ⒉至原審辯護人為被告辯稱：被告於上開時、地至賴○○上址租
    屋處收拾行李，經賴○○報警後，警察上樓陪同被告收拾完畢
    後離開，被告並無任何肢體傷害行為云云。惟觀證人賴○○上
    開所證：係因其要報警時，方與被告發生爭執等情，核與證
    人黃○○○於偵訊中證稱：當天發生爭執後不久後警察就來了
    等語一致（見偵字卷第65頁反面），足認證人賴○○證稱警察
    係於衝突結束後才到場之情非虛，且被告亦自承：賴○○係在
    爭執後才打電話報警，我跟黃○○○等警方到場，警方到場後
    告知我們相關權益後就請我們離開等語（見偵字卷第3頁反
    面），堪認警察係於雙方衝突結束後方到場，是辯護人前揭
    所辯，無從據為被告有利之認定。
  ⒊起訴書雖記載「賴○○受有頭皮鈍傷、左側胸壁、『左後臂挫傷
    』、左前臂、右膝部、右足部挫傷」，經對照敏盛綜合醫院1
    07年7月3日診斷證明書記載：「1.頭皮鈍傷2.左側胸壁、『
    左後背挫傷』3.左前臂、右膝部、右足部挫傷。」是起訴書
    所載證人賴○○所受「左後臂挫傷」為誤植，應更正為「左後
    背挫傷」。
  ⒋證人賴○○於原審審理時雖另證稱：其於前揭時間遭被告傷害
    ，造成其尺神經受損云云（見原審卷第74頁），而其所提出
    107年7月26日之診斷證明書上亦記載其疑似右側遠端尺神經
    炎等情（見原審卷第99頁），然其就診時間為107年7月5日
    、7月26日，與案發時已有間隔，且上開病症與其108年7月3
    日經外院診斷「頭皮鈍傷、左手傷勢」應無明顯直接或間接
    關聯性等情，亦有長庚醫療財團法人林口長庚紀念醫院108
    年12月20日長庚院林字第1081151565號函1紙存卷可憑（見
    原審卷第177至178頁），是此部分難認與被告上開傷害犯行
    有關，不足為不利被告之認定。
  ㈢綜合上述，本案事證明確，被告所辯屬臨訟卸責之詞，不足 
    採信，其犯行堪以認定，應依法論科。
　㈣被告雖聲請傳喚證人即於107年7月2日至告訴人上開租屋處處
    理衝突之員警，以證明被告有無對告訴人為傷害犯行云云，
    惟被告並未敘明所欲傳喚證人之姓名、住所（見本院卷第49
    頁），本院自無法傳喚，況本件事證已明，亦無傳喚之必要
    ，附此敘明。　
三、論罪： 
  ㈠按行為後法律有變更者，適用行為時之法律，但行為後之法
    律有利於行為人者，適用最有利於行為人之法律，刑法第2
    條第1項定有明文。查被告行為後，刑法第277條第1項業於1
    08年5月29日修正公布，並於同年5月31日生效。而修正前刑
    法第277條第1項規定：「傷害人之身體或健康者，處3年以
    下有期徒刑、拘役或1千元以下罰金。」修正後刑法第277條
    第1項則規定：「傷害人之身體或健康者，處5年以下有期徒
    刑、拘役或50萬元以下罰金。」此條文之修正，係將有期徒
    刑上限由3年提高至5年，罰金數額由新臺幣（下同）3萬元
    （依刑法施行法第1條之1第1項、第2項前段乘以30倍）提高
    成50萬元，經新舊法比較結果，以行為時法有利於被告，依
    刑法第2條第1項前段之規定，自應適用行為時之修正前刑法
    第277條第1項之規定論處。
  ㈡次按家庭暴力者，謂家庭成員間實施身體或精神上不法侵害
    之行為；家庭暴力罪者，謂家庭成員間故意實施家庭暴力行
    為而成立其他法律所規定之犯罪，家庭暴力防治法第2條第1
    款、第2款分別定有明文。查被告與告訴人賴○○曾有同居關
    係，具有家庭暴力防治法第3條第2款所定之家庭成員關係，
    被告所為犯行，該當家庭暴力防治法第2條第1款之家庭成員
    間實施身體上不法侵害之家庭暴力行為，而被告所為傷害犯
    行，屬家庭暴力防治法第2條第2款之家庭暴力罪，惟因家庭
    暴力防治法之上開條文並無罰則規定，此部分犯行應依刑法
    傷害罪之規定論罪科刑。是核被告所為，係犯修正前刑法第
    277條第1項之傷害罪。復被告與同案被告黃○○○就107年7月2
    日傷害告訴人賴○○之犯行，有犯意聯絡及行為分擔，為共同
    正犯。又被告上開2次傷害犯行，犯意各別，行為互殊，應
    分論併罰。
  ㈢不另為無罪諭知部分：
　　公訴意旨另以：被告於107年7月1日在上址租屋處與告訴人
    發生爭執，阻止告訴人跳樓並將其自窗戶邊拉回後，竟基於
    傷害人身體之犯意，為阻擋告訴人跳樓並將其從窗邊拉回後
    ，致其受有右膝部、右足部挫傷等傷害，而認此部分涉犯修
    正前刑法第277條第1項之傷害罪嫌等語。訊據被告固坦承上
    開事實經過情形，惟堅詞否認此部分有何傷害之犯行，辯稱
    ：我係為阻止賴○○跳樓自殺才拉住她等語（見偵字卷第4、6
    2頁反面至63頁、原審卷第219頁）。經查，敏盛綜合醫院10
    7年7月3日診斷證明書（見偵字卷第32頁）固記載告訴人受
    有右膝部、右足部挫傷等傷勢，然證人即告訴人賴○○於原審
    審理時證稱：我於7月1日情緒失控作勢要從窗戶往下跳，黃
    ○○從我背後拉扯我，使我跌在地上，她養的狗因此受到驚嚇
    尿在地上，我所受的右膝部、右足部挫傷，就是在我趴在地
    上而黃○○以腳踹我之前，因滑倒在地上時受傷的等語（見原
    審卷第71至72頁），是關於告訴人所受之右膝部、右足部挫
    傷，係因被告為阻止其作勢自窗邊跳下時，將其自背後拉住
    而跌至地面所致，則被告於主觀上係認告訴人有身體、生命
    之緊急危難情形，且告訴人亦證稱其當時要跳樓而作勢要從
    窗戶往下跳，客觀上確實具有危急身體、生命之情事發生，
    而被告將告訴人自窗邊拉回，因地面濕滑致告訴人跌倒，受
    有右膝部及右足部挫傷，核屬緊急避難行為，且未逾越必要
    之程度，應阻卻其違法性而不罰，本應為無罪之諭知，惟此
    與前開論罪科刑部分（107年7月1日之傷害犯行），具有實
    質上一罪關係，爰不另為無罪諭知。
四、駁回上訴之理由：
    原審同此認定，並審酌被告遇事不思控制自身情緒，而以和
    平、理性之方式處理糾紛，竟率爾訴諸暴力，致告訴人受有
    前開傷害，所為應予非難；且被告犯後猶飾詞狡辯，未見悔
    意，兼衡其犯罪動機、目的、手段、未賠償告訴人之損害、
    告訴人之傷勢情形等一切情狀，分別量處拘役35日、50日，
    並諭知易科罰金之折算標準，另定其應執行刑為拘役80日，
    並諭知易科罰金之折算標準。另說明被告用以傷害告訴人之
    安全帽1頂，無證據證明屬其所有，且僅為一般尋常物品，
    尚無藉由剝奪所有以預防並遏止犯罪之沒收必要，是依刑法
    第38條之2第3項之規定，不予宣告沒收。經核尚無不合，量
    刑亦稱妥適，應予維持。被告上訴意旨略以：⑴原審僅以告
    訴人之單一證述，並無其他補強證據即認定被告有傷害告訴
    人之犯行，判決應屬違法；⑵告訴人之指訴前後之一，顯有
    瑕疵，不足作為認定被告犯罪事實之證據；⑶縱認被告於107
    年7月2日在告訴人租屋處有對告訴人為傷害行為，惟應屬防
    衛證人黃○○○以及被告自己免於現在不法侵害之正當防衛行
    為；⑷原審判決未審酌告訴人傷勢輕微，量刑過重云云。惟
    查：
　㈠本件原審判決係以據證人即告訴人賴○○於警詢、偵訊及原審
    審理時之證述、被告之供述、證人即同案被告黃○○○之證述
    及卷附之敏盛綜合醫院診斷證明書為被告傷害犯行之論據，
    而非單憑告訴人之證述為論據甚明。
　㈡關於被告對告訴人實施傷害行為之細節，告訴人前後所述固
    未盡相符，然本院審酌告訴人歷次於警詢、偵訊及原審審理
    時，就被告於上開時、地因與其發生爭執，其自租屋處窗邊
    作勢躍下，被告將其自背後拉住使其跌至地面後，持續踹其
    身體致其受傷等主要事實之陳述始終一致，而關於被告於案
    發時究竟是以手或腳打踹其胸、腹、手臂或肩膀一情，衡諸
    警詢時採取問答方式未盡完全，其就此細節未交待清楚，或
    省略片段情節，甚至有部分誇大，均不違常情，揆諸前揭說
    明，本院仍得將告訴人上開證詞作一合理之比較，並定取捨
    ，不得僅以其陳述有前後不一之處，即將全部證言捨棄不採
    。
  ㈢按刑法第23條規定之正當防衛要件，必須對於現在不法之侵
    害始得為之，侵害業已過去，即無正當防衛可言。至彼此互
    毆，又必以一方初無傷人之行為，因排除對方不法之侵害而
    加以還擊，始得以正當防衛論。故侵害已過去後之報復行為
    ，與無從分別何方為不法侵害之互毆行為，均不得主張防衛
    權（最高法院104年度台上字第1000號判決意旨參照）。告
    訴人雖因傷害黃○○○犯行，經原審判處罪刑確定，然依告訴
    人於警詢、偵訊及原審審理時證稱：我於107年7月2日晚間8
    時許，回到我上址租屋處，看到黃○○與黃○○○在我租屋處搬
    東西要離開，因為她們把我租屋處弄得很凌亂，我請她們打
    掃收拾好才能離開，但她們無動於衷，我表示要報警後，她
    們就跟我起爭執，因為我低頭使用手機要報警，她們一起來
    搶我的手機，並把我壓制在地上，當時我彎著腰用手護著頭
    ，她們同時徒手打我的頭、背部及手臂，才導致我受有左後
    背及左前臂挫傷，且過程中黃○○趁機搶走我的手機丟向牆壁
    ，我要去撿手機時，黃○○拿安全帽攻擊我的頭，造成我頭皮
    鈍傷，我再把安全帽搶來攻擊黃○○，才有辦法趁機報警等語
    （見偵字卷第19至20、59至60頁、原審卷第71至75、219至2
    21頁），足證縱使告訴人當時亦有傷害黃○○○之犯行，然被
    告與黃○○○共同徒手、持安全帽毆打告訴人之頭部、背部及
    手臂成傷之行為，其所為難認係為排除對方侵害而為，而屬
    無從分別何方為不法侵害之互毆行為，揆諸前揭實務見解，
    自無從主張正當防衛。
　㈣次按量刑係法院就繫屬個案犯罪之整體評價，為事實審法院
    得依職權自由裁量之事項。量刑判斷當否之準據，應就判決
    之整體觀察為綜合考量，苟已斟酌刑法第57條各款所列情狀
    ，而未逾越法定刑度，如無偏執一端，致明顯失出失入情形
    ，上級審法院即不得單就量刑部分遽指為不當或違法。本件
    原審已斟酌刑法第57條各款所列情狀為被告量刑之依據，並
    無偏執一端，致明顯失出失入情形，被告指摘原判決量刑過
    重，亦無理由。是被告執此指摘原判決此部分不當，提起上
    訴，為無理由，應予駁回。
據上論斷，應依刑事訴訟法第368條，判決如主文。
本案經檢察官朱曉群提起公訴，檢察官陳孟黎到庭執行職務。
中　　華　　民　　國　　109 　年　　7 　　月　　29　　日
                  刑事第十三庭  審判長法　官  王國棟
                                      法　官  呂煜仁
                                      法　官  許永煌
以上正本證明與原本無異。
不得上訴。
                                      書記官  郭侑靜
中　　華　　民　　國　　109 　年　　7 　　月　　29　　日
附錄：本案論罪科刑法條全文
修正前中華民國刑法第277 條（普通傷害罪）
傷害人之身體或健康者，處三年以下有期徒刑，拘役或一千元以
下罰金。
犯前項之罪，因而致人於死者，處無期徒刑或七年以上有期徒刑
；致重傷者，處三年以上、十年以下有期徒刑。